【裁判字號】    90,交上訴,72
【裁判日期】    901227
【裁判案由】    業務過失致死等
【裁判全文】
臺灣高等法院高雄分院刑事判決                      九十年度交上訴字第七二號
    上  訴  人
    即  被  告  甲○○
    選任辯護人  戴國石律師
                蔡吉記
右上訴人因業務過失致死等案件，不服臺灣屏東地方法院九十年度交訴字第八十一號
中華民國九十年七月三十日第一審判決（起訴案號：臺灣屏東地方法院檢察署九十年
度偵字第二二八四號），提起上訴，本院判決如左：
      主  文
原判決撤銷。
甲○○從事業務之人，因業務上之過失致人於死，處有期徒刑伍月。又駕駛動力交通
工具肇事，致人於傷而逃逸，處有期徒刑捌月，應執行有期徒刑壹年。
      事  實
一、甲○○前因竊盜罪經本院於民國（下同）八十八年三月三日，以八十七年度上易
    字第二七０六號判處有期徒刑七月確定，於八十九年四月十五日執行完畢，詎仍
    不知謹慎，明知其僅考領有普通小型車駕駛執照，竟受僱於造益通運有限公司（
    下稱造益公司），擔任營業用大貨車司機，從事駕駛大貨車載運砂石之業務，嗣
    於九十年四月三日下午，駕駛造益公司所有車牌號六Ｋ─○○七號營業用大貨車
    載運砂石，沿屏東縣萬丹鄉○○村○○路由南向北行駛，欲前往高雄，於同日下
    午六時二十分許，行近該路與大仁路設有閃光黃燈之交岔路口時，適有考領有重
    型機車駕駛執照，未配載安全帽（安全帽置於機車上）之成年男子趙水生亦騎乘
    車牌號ＵＷＵ─○三五號輕型機車，由西向東即自甲○○之右側屬支線道，號誌
    為閃光紅燈之大仁路行駛而來，甲○○原應注意行經設有閃光黃燈之交岔路口時
    ，車輛應減速接近，注意安全，小心通過，及汽車行駛時，駕駛人應注意車前狀
    況，並隨時採取必要之安全措施，且當時天色甫暗，交岔路口之水銀燈照明光線
    不足，尤應謹慎駕駛，以確保行車安全，避免交通事故之發生，危及在道路上行
    駛之人、車安全，而當時之天候晴，路面乾燥，且無任何缺陷或障礙物，再依其
    自身之智識及能力亦無不能注意之情事，而趙水生亦應注意機車行駛至設有閃光
    紅燈之交岔路口時，應停車再開，支線道應讓幹線道先行，詎雙方竟均疏未注意
    ，致甲○○在通過上開萬新路與大仁路交岔路口時，所駕駛之大貨車前保險桿右
    側尾瑞紅漆處及右側踏板處撞及已進入交岔路口之趙水生所騎乘之機車前塑膠殼
    斜板，趙水生連人帶車被拖往距離交岔路口約十二點四公尺處養蝦人家洪志榮所
    停放之ＵＶ─九００二號自小客車左後側之萬新路旁（按自小客車係停放在萬新
    路之路肩外側），趙水生並受有右上額裂傷、左上額裂傷、擦傷、右下肢大腿、
    膝前部擦傷、足背裂傷，左下肢大腿及左小腿、大腿內側擦傷、足背裂傷，頭部
    外傷併腦挫傷等之傷害。甲○○所駕駛之大貨車右側下方鐵製踏板亦因撞擊斷裂
    而掉落數塊在路面上。甫進入前揭ＵＶ─九００二號自小客車內正準備駕車離去
    之洪志榮發現上情，隨即下車查看。甲○○亦隨即將大貨車停放在洪志榮所停放
    之自小客車前方。
二、甲○○於駕車肇事致趙水生受有右揭重傷而陷於無自救力後，依法本應即採取救
    護或其他必要措施，並向警察機關報告，不得駛離。詎於下車查看後，竟另行起
    意，萌逃逸之犯意，推由洪志榮駕車護送趙水生救醫，旋即利用洪志榮返回其在
    路旁附近經營旁養蝦池旁之事務所內打電話央請救護車前來之際，駕車逃逸。趙
    水生雖適時經洪志榮請來之救護車送往國軍高雄總醫院屏東分院附設民眾診療處
    急救，惟於同日七時許，抵達該院時已無生命跡象，急救四十分後宣告無效而死
    亡，經台灣屏東地方法院檢察官率同法醫相驗結果，發現係因車禍頭部外傷併腦
    挫傷所致。嗣經警據隨後抵達後尾隨肇事車輛之蔡姓不詳年籍男子電話報案所提
    供之車籍資料，參酌目擊者洪志榮描述肇事車輛之特徵，循線通知甲○○到案，
    就肇事現場扣得肇事後大貨車所遺留之腳踏板鐵塊與甲○○所駕駛之肇事車輛上
    之右側踏板進行比對，發現相符因而循線查獲。
三、案經屏東縣警察局屏東分局報告台灣屏東地方法院檢察署檢察官偵查起訴。
      理  由
一、訊據上訴人即被告（下稱被告）甲○○對右揭過失致人於死之犯行固供認不諱，
    惟矢口否認有右揭駕車肇事逃逸之犯行，辯稱：當時伊並不知道被害人趙水生係
    遭其所駕駛之大貨車撞到，是事後警察通知其到案，經查看車子，才知道車子有
    撞到人云云。惟查：
  (一)本件車禍現場係在屏東縣萬丹鄉○○村○○路與大仁路交岔路口，有警繪道路交
    通事故調查報告表暨所附現場圖、現場照片八幀附卷可憑（見相驗卷第四至第六
    頁），而肇事之時間，被告係駕駛造益公司所有車牌號六Ｋ─○○七號營業用大
    貨車載運砂石，沿上開萬新路由北往南行駛欲前往高雄，途經萬新路與大仁路交
  岔路口時，撞到被害人所騎乘之機車之事實，迭據被告於警、偵訊、原審審理及
    本院調查時供認不諱。其次，肇事後遺留於肇事地點路面上之鐵製腳踏板確係被
    告所駕駛之大貨車右側下方之腳踏板之事實，亦經被告於本院調查時陳明在卷。
    再者，被告所駕駛大貨車前方保險桿右側尾端係塗以紅漆，被害人所騎乘之機車
    係白色，肇事後，機車前蓋上遺留有紅色漆痕，經採樣送內政部警政署刑事警察
    局鑑定結果，發現機車前蓋上所遺留之漆痕與大貨車上之紅漆相似，有該局九十
    年八月二十一日刑鑑字第一０七三二三號鑑驗通知書附在本院卷可稽，而大貨車
    前方保險桿之位置與機車前蓋部分之高度相若，亦有比對照片三幀附在相驗卷可
    憑（見相驗卷第三十四、三十五頁）。是被害人確係騎乘機車行經右揭交岔路口
    時，遭被告所駕駛之大貨車撞擊而人、車倒地無訛。另被害人確係因本件交通事
    故，經送國軍高雄總醫院屏東分院附設民眾診療處急救，惟於同日七時許，抵達
    該院時已無生命跡象，嗣台灣屏東地方法院檢察署檢察官率同法醫相驗結果，被
    害人受有右上額裂傷、左上額裂傷、擦傷、右下肢大腿、膝前部擦傷、足背裂傷
    ，左下肢大腿及左小腿、大腿內側擦傷、足背裂傷，頭部外傷併腦挫傷等之傷害
    ，死亡原因係車禍頭部外傷併腦挫傷所致之事實，亦有勘驗筆錄、相驗證明書、
    驗斷書屍體照片七幀、國軍高雄總醫院屏東分院附設民眾診療處所出具之診斷證
    明書附在前揭相驗卷可憑。被告上揭自白顯與事實相符，堪可採信。
  (二)按汽車（依道路交通安全規則第二條之規定，所謂汽車包括機車在內，下同）行
    駛時，駕駛人應注意車前狀況，並隨時採取必要之安全措施。又閃光黃燈表示「
    警告」，車輛應減速接近，注意安全，小心通過，道路交通安全規則第九十四條
    第二項、道路交通標誌標線號誌設置規則第二百十一條第一項第一款分別定有明
    文。此為汽車駕駛人之被告所應注意之義務，被告既考領有小型車駕駛執照，就
    此自應知之甚詳，而依前揭道路交通事故調查報告表所載，肇事地點係十字交岔
    路口，萬新路口設置於閃光黃燈，肇事當時之天候為晴天，夜間，路面乾燥，且
    無任何缺陷或障礙物；再依被告自身之智識及能力亦無不能注意之情事，且肇事
    交岔路口雖設有水銀燈，惟夜間照明光線不足，此經屏東縣警察局屏東分局函覆
    本院在卷可憑，被告行經該處尤應小心駕駛，謹慎通過，乃竟疏未注意及此，致
    未能在適當之距離，適當之時刻發現被害人騎乘機車自其右側行駛而來，並採取
    妥適之煞車或閃避等安全措施，致肇事端，其駕駛行為有過失至為灼然。雖被害
    人未依規定配載安全帽，且未注意閃光紅號之指示，停車讓在幹線道行駛之被告
    車輛先行，違反道路交通管理處罰條第三十一條第三項、前號誌設置規則第二百
    十一條第一項第二款之規定，就本件交通事故之發生及損害之擴大（未載安全帽
    致頭部未能受到適當之保護）亦有主要之過失，惟被告既有疏失，則被害人之疏
    失僅得作為對被告量刑之參考，無解於被告過失罪責之成立。再者，本件車禍事
    故經送台灣省高屏澎區車輛行車事故鑑定委員會鑑定結果，亦認被告駕駛大貨車
    未注意車前狀況為肇事次因，被害人駕駛輕機車支線未讓幹線先行，為肇事主因
    ，有該會九十年五月十八日，高屏澎鑑字第九○○七一一號函所檢送之鑑定意見
    書一紙在見可憑（見九十年度偵字第二二八四卷第十九頁）。被害人之死亡既係
    因被告之行為所造成，二者間即有相當之因果關係。從而被告過失致人於死之犯
    行已堪認定。
  (三)本件交通事故確係因被告之疏失所造成，已如前述，而依前揭道路交通事故調查
    報告表所附肇事現場圖、肇事現場照片所示，肇事後在交岔路口北側靠近中央行
    車分向線之斑馬線處遺留有機車被撞倒地後刮擦路面之刮地痕，足徵該刮地痕起
    點係機車最初倒地時，磨擦地面之起始點，亦足以說明被害人並非在路旁遭被告
    撞擊，換言之，該起始刮地痕跡亦足證明被告所駕駛之大貨車及被害人所騎乘之
    機車係同時進入入交岔路口後才發生擦撞。其次，被告所駕駛之大貨車係前方保
    險桿靠右側尾端（即右側方向燈正下方）及右側腳踏板處與被害人機車車前塑膠
    蓋發生擦撞，已如前述。再依前述機車最初倒地位置觀之，可證二車行將擦撞之
    瞬間，被告有向左打方向盤，以閃避自其右側駛入交岔路口之被害人所騎乘之機
    車無訛，否則機車最初倒地之地痕斷無出現在萬新路北側（按被告係由萬新路由
    南向北方向行駛）靠近中央行車分向線，而大貨車擦撞之位置又係在前保險桿之
    最右側之理，此從肇事現場照片上（見相驗卷第六頁上面一幀）大貨車擦撞後，
    散落路面之鐵製腳踏板旁遺有大貨車因載重而遺留之輪胎痕跡，而該輪胎痕跡係
    呈西北走向之跡證觀之，益徵被告確有採取向左方打方向盤，作為閃避措施無誤
    。被告為何採取如此之閃避措施？其確有發現被害人騎機車駛入交岔路口已不言
    可喻。再酌以被告自承於案發當時聽聞撞擊聲，且停車後下車查看等情，被告辯
    稱不知係其所擦撞肇事云云，係屬卸責之詞，不足採信。
  (四)按汽車駕駛人，駕駛汽車肇事致人受傷或死亡，應即採取救護或其他必要措施，
    並向警察機關報告，不得駛離，道路交通管理處罰條例第六十二條第一項定有明
    文。本件被害人騎乘機被撞擊，人、車倒地後，受有右上額裂傷、左上額裂傷、
    擦傷、右下肢大腿、膝前部擦傷、足背裂傷，左下肢大腿及左小腿、大腿內側擦
    傷、足背裂傷，頭部外傷併腦挫傷等之傷害，且被告亦下車查看，已如前述，足
    證當時被告已知悉被害人因遭重創已陷於無自救能力無訛。雖被告下車查看，並
    要求證人即當時適在路旁之洪志榮以其所駕駛之自小客車載送被害人送醫云云。
    惟證人洪志榮於本院調查時證稱：他（指被告）叫我用我的車子載那個人去醫院
    ，我就進去我的養蝦場旁的事務所打電話報案說這邊發生車禍，並請警察叫救護
    車，我出來以後就沒有看到大貨車了，警察到現場時我也在等語（見本院卷第七
    十七頁），且被告係於肇事後翌日經警循線通知始到案接受調查，亦據其於警訊
    時陳述明確。被告雖要求證人洪志榮將被害人送醫，惟未留下任何之姓名、住址
    或其他可以連絡之方式，且係趁證人洪志榮進入其養蝦場內之事務所打電話報警
    之際駕車離去，其有逃逸之犯意與犯行應可認定。綜上所述，被告前開所稱不知
    撞擊被害人之辯解亦無可採，其駕駛動力交通工具肇事致人於傷而逃逸之犯行亦
    堪認定。
三、被告係受僱於造益公司擔任大貨車司機，肇事當時係駕駛大貨車自屏東載運砂石
    前往高雄，此據其本院調查時陳明在卷，核其於駕駛車輛執行職務之際，因過失
    致人於死之所為，係犯刑法第二百七十六條第二項之業務過失致人於死罪。被告
    駕車肇事致被害人受傷，陷於無自救力後不予救助而離去之所為，係犯刑法第一
    百八十五條之四之駕駛動力交通工具肇事致人於傷而逃逸罪。按刑法所訂駕駛動
    力交通工具肇事致人於傷而逃逸罪，並不以被害人陷於無自救能力為必要，且在
    肇事致人死亡而逃逸情形，並無成立刑法第二百九十四條第一項遺棄罪之餘地，
    兩相比較，刑法第一百八十五條之四肇事致人死傷逃逸罪之構成要件，較同法第
    二百九十四條第一項遺棄罪為寬，且前者之法定刑度係參考後者而定，立法目的
    應係有意將駕駛動力交通工具肇事致人於受傷而逃逸行為之處罰，以前者之規定
    取代後者，且就肇事致人死亡而逃逸者，亦依該罪科以刑責，俾促使駕駛人於肇
    事後能對被害人即時救護，以減少死傷。則在駕駛動力交通工具肇事，致人受傷
    ，使被害人陷於無自救能力而逃逸之情形，刑法第一百八十五條之四應為同法第
    二百九十四條第一項之特別規定，此有最高法院八十八年度台上字第七三九六號
    判決可資參照，從而被告於肇事之後雖有遺棄之行為，依上開最高法院之判決意
    旨，仍不再論以刑法第二百九十四條第一項之遺棄罪。再者，被害人係於遭被撞
    擊倒地後，立即經在場之證人洪志榮叫來救護車送醫急救，惟因傷重不治已如前
    述，是其並非因被遺棄延誤送醫以致死亡，並無遺棄致死之問題，應可認定。被
    告前因竊盜罪經本院於八十八年三月三日，以八十七年度上易字第二七０六號判
    處有期徒刑七月確定，於八十九年四月十五日執行完畢之事實，有臺灣屏東地方
    法院檢察署刑案資料查註紀錄表及本院全國前案紀錄表可按，其於有期徒刑執行
    完畢後五年內再犯本件有期徒刑以上之業務過失致人於死及駕駛動力交通工具肇
    事致人於傷而逃逸罪，為累犯，均應依刑法第四十七條加重其刑。又汽車駕駛執
    照為駕駛汽車之許可憑證，道路交通安全規則第五十條第一項前段定有明文；除
    依同規則第六十一條規定，汽車駕駛人取得高一級車類之駕駛資格者，准其駕駛
    較低等級車類之車輛外，應按其取得何等級車類之駕駛執照，駕駛該相當等級車
    類之車輛，不得持較低等級車類之駕駛執照，駕駛較高等級之車類；若有違反上
    述規定，因不具備所駕駛車類之相當汽車駕駛人之資格，於法應認與無駕駛執照
    者同，是道路交通管理條例第八十六條第一項所稱之汽車駕駛人無照駕車，除同
    條例第二十一條第一項第一款所定「未領有駕駛執照駕車」外，應包括持較低等
    級車類之駕駛執照而駕駛較高等級車類之情形在內，此有最高法院八十七年度台
    上字第三二九五號判決可資參照。本件被告未考領有大貨車駕駛執照，此經其於
    警訊時陳明在卷，復有公路監理電子閘門查詢資料在可按，是其顯係逾級駕車，
    依前揭說明，等同無照駕駛，其因而肇事致人於死，依法應負過失致人於死之刑
    事責任，應依道路交通管理處罰條例第八十六條第一項之規定，就其所犯業務過
    失致人於死部分加重其刑。並應就業務過失致人於死部分遞加之。所犯業務過失
    致人於死罪及駕駛肇事致人死傷而逃逸罪，犯意各別，行為互殊，且一為過失犯
    ，一為故意犯，二者並無想像競合關係，應予分論併罰。
四、原判決據以論罪科刑，固非無見，惟（一）被告持小型車駕駛執照，駕駛營業大
    貨車，已逾級駕駛，依最高法院前開判決意旨，係屬無照駕駛，自應就被告業務
    過失致人於死部分依道路交通管理處罰條例第八十六條第一項之規定，加重其刑
    ，原判決既未論及，自有不適用法則之違誤。（二）被害人係被撞倒地受傷，送
    醫急救後始因傷重不治死亡，是被告係於被害人受傷時逃逸，而非於被害人死亡
    時逃逸，原判決認係肇事致人於死而逃逸，亦有未洽。上訴人否認肇事逃逸雖無
    理由，惟原判決既有上開可議，自應由本院撤銷改判。
五、爰審酌被告就過失致人於死亡部分坦承犯行，於本件車禍之發生，僅須負次要之
    責任，又於肇後迅即賠償被害人家屬包括強制汽車責任保險金在內之金額二百八
    十六萬元，足見其有彌補被害人家屬損害之誠意，深具悔意，犯後態度尚佳等一
    切情狀，分別量處如主文所示之刑，並定其應執行刑。
六、被告經合法傳喚無正當理由不到庭，爰不待其陳述，逕行判決。
據上論斷，應依刑事訴訟法第三百六十九條前段、第三百七十一條、第三百六十四條
、第二百九十九條第一項前段、道路交通管理處罰條例第八十六條第一項、刑法第二
百七十六條第二項、第一百八十五條之四、第四十七條、第五十一條第五款、罰金罰
鍰提高標準條例第一條前段，判決如主文。
本案經檢察官林應華到庭執行職務。
中    華    民    國     九十       年      十二      月  二十七  日
                              臺灣高等法院高雄分院刑事第四庭
                                  審判長法官  蕭權閔
                                        法官  陳啟造
                                        法官  李嘉興
右正本證明與原本無異。
如不服本判決，應於判決送達後十日內向本院提出上訴狀，其未述理由者並應於提
出上訴狀後十日內向本院補提理由書（應附繕本)。
                                      書記官  呂素珍
中    華    民    國     九十一     年       一       月     三   日
論罪法條：
刑法第二百七十六條第二項
從事業務之人，因業務上之過失犯前項之罪者，處五年以下有期徒刑或拘役，得併科
三千元以下罰金。
刑法第一百八十五條之四
駕駛動力交通工具肇事，致人死傷而逃逸者，處六月以上五年以下有期徒刑。
                                          Ｊ


司法院資訊處製作；財團法人民間司法改革基金會備份。
